臺灣臺中地方法院民事判決
                              111年度豐簡字第533號
原      告  王秀鳳  
訴訟代理人  歐嘉文律師
被      告  莊浩志  



上列當事人間請求塗銷抵押權登記事件，本院於民國111年9月28
日言詞辯論終結，判決如下：
    主      文
一、被告應將如附表所示抵押權登記予以塗銷。
二、訴訟費用新臺幣2,430元，由被告負擔。 
　　事實及理由
一、原告主張：坐落台中市○○區○○○段000○0地號之土地（下稱系
    爭不動產）原由訴外人劉阿財設定如附表所示抵押權（下稱
    系爭抵押權）予被告，擔保借款債權總額新臺幣（下同）30
    0萬元，惟系爭抵押權於民國82年8月22日存續期間期間屆滿
    ，系爭抵押權所擔保債權請求權之時效，以15年計算，被告
    之債權請求權亦已於97年8月22日時效完成，加上實行抵押
    權之除斥期間為5年，被告於102年8月22日前未實行系爭抵
    押權，依民法第880條規定，系爭抵押權已因除斥期間屆滿
    而消滅。因系爭抵押權之存在，致原告就系爭不動產所有權
    行使客觀上有所妨害，爰依民法第767條第1項規定，訴請被
    告塗銷系爭抵押權設定登記等語。並聲明：如主文所示。
二、被告則以：原告聲請塗銷系爭抵押權登記，應給予被告補償
    費等語，並聲明：原告之訴駁回。
三、本院之判斷：
㈠、按以抵押權擔保之債權，其請求權已因時效而消滅，如抵押
    權人，於消滅時效完成後，5年間不實行其抵押權者，其抵
    押權消滅。請求權，因15年間不行使而消滅，民法第880條
    、第125條前段亦有明文經查：
  ⒈按抵押權為不動產物權，非經登記不生效力，抵押權之內容
    ，悉依設定登記之內容決之。系爭抵押權設定登記內容，依
    土地登記簿謄本之記載：「存續期間為80年8月23日至82年8
    月22日。清償日期：依照契約約定。擔保債權總額新臺幣30
    0萬元」，有土地登記謄本在卷可佐（見補字卷第15頁）。
    探求設定當事人之真意，應可認系爭抵押權所擔保之債權之
    範圍，於抵押權存續期間82年8月22日已確定，惟有於上開
    存續期間內發生之債權始為系爭抵押權之擔保債權。因此，
    於82年8月22日已確定系爭抵押權所擔保得優先受償之債權
    之範圍；參以被告亦未能提出其與劉阿財就系爭抵押權所擔
    保之債權證明文件（如借據、票據等）舉證清償期有不同之
    約定，則通常情形下，被告應自82年8月23日起即可對債務
    人劉阿財行使系爭抵押權所擔保之債權。惟被告於本院審理
    時陳稱：找不到劉阿財，很久沒有聯絡，劉阿財沒有清償，
    被告也沒有對劉阿財提告或聲請支付命令等語（見本院卷第
    74頁），可認縱使有該債權，至遲於97年8月22日屆滿，已
    罹於15年之消滅時效。
　⒉承上，被告最遲應於該消滅時效完成後5年之除斥期間內（即
    102年8月22日以前），實行系爭抵押權以保其債權。然被告
    並未實行系爭抵押權，故系爭抵押權因除斥期間屆滿而消滅
    ，應可認定。
  ⒊原告為系爭不動產之所有權人，有土地登記第一類謄本在卷
    可按，系爭抵押權業因除斥期間之經過而消滅，而被告迄未
    予以塗銷，依社會上一般交易習慣，系爭抵押權登記對於不
    動產客觀交換價值恆有負面影響，影響原告所有權之完整，
    自屬對其所有權之妨害。從而，原告本於所有人之地位，依
    民法第767條第1項規定，訴請被告塗銷系爭抵押權之登記，
    為有理由，應予准許。
四、綜上所述，原告依民法第767條第1項規定，聲明如主文第一
    項，為有理由，應予准許。
五、本件雖係就民事訴訟法第427 條訴訟適用簡易程序所為被告
    敗訴之判決，然命債務人為一定之意思表示之判決確定或其
    他與確定判決有同一效力之執行名義成立者，視為自其確定
    或成立時，債務人已為意思表示，為強制執行法第130 條第
    1 項所明定，此類判決必待確定後始生擬制債務人已為意思
    表示之效力，於判決確定前，無由宣告假執行。原告請求被
    告塗銷系爭抵押權，係請求判命被告為塗銷抵押權之意思表
    示，依上所述，本件尚無依民事訴訟法第389條第1 項第3款
    規定依職權宣告假執行之餘地，併予敘明。 
六、訴訟費用負擔之依據：民事訴訟法第78條。
中　　華　　民　　國　　111 　年　　10　　月　　14　　日
                      臺灣臺中地方法院豐原簡易庭
                                  法　官　高士傑
以上正本係照原本作成。
如不服本判決，應於送達後20日內，向本院提出上訴狀並表明上
訴理由，如於本判決宣示後送達前提起上訴者，應於判決送達後
20日內補提上訴理由書（須附繕本）。如委任律師提起上訴者，
應一併繳納上訴審裁判費。
中　　華　　民　　國　　111 　年　　10　　月　　14　　日
                                  書記官　蔡伸蔚
【附表】
編 號 土地標示   面　　積 （平方公尺） 設定權利範圍 １ 臺中市石岡區仙塘坪段 164-2地號 500 全部 【抵押權】 登記次序：0000-000 收件年期字號：80年東地字第006129號 登記日期：80年8月31日 權利人：莊浩志 擔保債權總金額：新臺幣300萬元 存續期間：自80年8月23日至82年8月22日 清償日期：依照契約約定 利息：無 遲延利息：無 違約金：無 債務人及債務額比例：劉阿財 權利標的：所有權 設定義務人：劉阿財